臺灣臺北地方法院民事判決　　　　　　　 93年度建字第167號
　　原　　　告　佶利營造有限公司
　　法定代理人　甲○○
　　訴訟代理人　湯明亮律師
　　複代理人　　周明榮律師
　　被　　　告　慶亞企業有限公司
　　法定代理人　乙○
　　訴訟代理人　陳欣佑律師
上列當事人間請求給付工程款事件，經本院於民國94年2月14日
言詞辯論終結，判決如下：
    主       文
被告應給付原告新台幣陸拾萬捌仟壹佰零捌元，及其中新台幣參
拾萬肆仟零伍拾肆元，自民國九十三年一月二十一日起，其中參
拾萬肆仟零伍拾肆元，自民國九十三年三月一日起，均至清償日
止，按週年利率百分之五計算之利息。
訴訟費用由被告負擔。
本判決於原告以新台幣貳拾萬參仟元為被告供擔保後，得假執行
。
    事實及理由
一、本件原告起訴主張：兩造於民國92年11月28日簽立工程合約
    ，被告承攬原告台北縣92年度河川高灘地緊急修繕工程之RC
    地坪壓克力球場鋪設工程。被告雖依工程進度進場施作完成
    前開工程之大小兩座球場壓克力鋪設，惟在尚未依工程合約
    第8條約定經業主臺北縣政府驗收前，即發生上開工程之球
    場面層與地面有鼓起脫落致易積水等瑕疪。系爭工程之所以
    產生上開瑕疵，其直接原因為被告於混凝土地坪表面未處理
    好前即施工鋪設壓克力，且材料使用量與送審核備之施工計
    畫圖說及工程樹脂一般施工規範不符，有用量不足之情事。
    另被告施工過程之塗佈及養護未完全依照材料製造廠商之技
    術資料及施工計劃圖說之要求辦理，亦是造成上開瑕疵之原
    因。此均顯屬可歸責被告之事由。系爭工程材料並非原告所
    供給，原告亦未指示被告如何施工，故系爭工程之瑕疵並非
    因原告供給材料之性質或依原告之指示而生。又上開瑕疵不
    能使用局部性補正修復，必須全部磨除重作，則上開瑕疵自
    屬重要。原告於93年4月29日催告被告於文到3日內進場修復
    ，卻遭被告拒絕，自得依民法第494條及第493條第1項規定
    解除系爭工程合約。原告於93年1月20日及同年2月29日分別
    給付新台幣（下同）304,054元及304,054元之工程款與被告
    ，合計608,108元，被告應依民法第259條規定返還已付工程
    款等情，爰求為命被告給付原告608,108元，及其中304,054
    元自93年1月21日起，其中304,054元自93年3月1日起，均至
    清償日止，按週年利率5﹪計付之法定遲延利息；並陳明願
    供擔保，請准宣告假執行。
    被告則以：原告依兩造間台北縣92年度河川高灘地緊急修繕
    工程壓克力球場施工計劃書第2節及第4節約定，應就其專業
    施工責任範疇即「RC混凝土表面處理善後工程」完工後再交
    由被告施工，依前開施工計劃書第3節及第6節，被告施工責
    任範圍僅限於6道壓克力塗佈，不包括施工前RC混凝土表面
    處理。系爭RC地坪壓克力球場鋪設工程之所以隆起，係因混
    凝土表面有混凝土整體粉光（隨打隨粉）不夠徹底，浮渣及
    乳化表層未完全磨除，且混凝土整體粉光面之施工接縫、伸
    縮縫、凹洞等，部分未用壓克力樹脂砂漿補平並研磨平整，
    有些部分雖經補平修整，但不夠徹底。原告並未依約提供表
    面平整、未有浮渣及乳化現象，及經化學性養護暨自然乾燥
    28天以上混凝土表面供被告施工，故被告依台北縣政府要求
    之橡膠平板耙刀工法刮塗在高低不平之混凝土表面，自然產
    生壓克力鋪設層厚簿不一，終致壓克力鋪設層與混凝土層面
    剝離之結果，故原告未遵循「施工前混凝土之表面處理」始
    為系爭瑕疪之主因。又系爭工程係屬RC6道塗佈，並非AC7道
    塗佈，然台北市土木技師公會（下稱土木技師公會）所引用
    之鑑定資料為訴外人康地適國際事業有限公司（下稱康地適
    公司）AC壓克力球場7道壓克力塗佈施工計劃書，則該鑑定
    報告認定上開瑕疵係因被告材料使用及塗佈、養護過程之疏
    失，自不足取。又RC 鋼筋混凝土並無防潮層，且分子間密
    度高無法涵攝水份，其上又無固化層，因此壓克力地坪會隨
    時間蒸發消減及人為（踐踏、重力）因素破壞，故土木技師
    公會鑑定報告認定被告有「材料使用量確有不足」、「塗佈
    及養護過程未符合施工計劃各項要求」等語，顯有誤認。況
    原告就系爭施工未善盡監督責任，自屬系爭瑕疪原因之一。
    此外，系爭壓克力地坪現仍在使用，故該瑕疵非屬重要，且
    原告雖有催告被告修補，但所定期間過短，依民法第494條
    但書及第493條第1項規定，原告仍不得解除系爭工程合約等
    語，資為抗辯。而聲明求為原告之訴駁回。
二、原告主張兩造於92年11月28日簽立工程承攬合約，被告承攬
    原告台北縣92年度河川高灘地緊急修繕工程之RC地坪壓克力
    球場鋪設工程，材料均由被告提供。原告於93年1月20日及
    93年2月29日分別給付工程款304,054元及304,054元與被告
    。被告雖依工程進度進場施作完成前開工程之大小兩座球場
    ，惟在尚未依工程承纜合約第8條約定經業主臺北縣政府河
    川高灘地維護管理所正式驗收前，即發生上開工程有球場之
    面層與地面間鼓起脫落致易積水等瑕疪之事實，業據提出工
    程合約書及照片為證（見本院卷一第9頁至第12頁及第17頁
    ），並為被告所不爭，堪信為真實。至原告主張系爭工程壓
    克力鋪設層鼓起脫落之重大瑕疵，其已定相當期限催告被告
    修補，未獲被告置理乙節，則為被告所否認，並以前開情詞
    置辯。經查：
（一）按承攬人完成工作，應使其具備約定之品質，及無減少或
      減失價值或不適於通常或約定使用之瑕疵；工作有瑕疵者
      ，定作人得定相當期限，請求承攬人修補之；承攬人不於
      前條第1項所定期限內修補瑕疵，或依前條第3項之規定，
      拒絕修補或其瑕疵不能修補者，定作人得解除契約或請求
      報酬，民法第492條、第493條第1項及第494條定有明文。
      所謂重要，係指該承攬工作之瑕疵，不能達成契約之目的
      而言，該瑕疵是否重要，應就契約之目的、標的物之性質
      及其他客觀之情事定之。
（二）查系爭工程有球場之壓克力鋪設層與混凝土地面鼓起脫落
      之瑕疪，該鼓起脫落範圍並非僅侷限乙處，有照片數張在
      卷可查（見本院卷一第17頁及第49頁及土木技師公會鑑定
      報告第2-003頁至第2-013頁），並為兩造所不爭；且因該
      混凝土地坪被覆面之處理及鋪設層材料之使用量呈現全面
      不良狀況，無法採局部性補正方式修復壓克力鋪設層，僅
      能將之全部磨除重做，其補正方式應將球場目前壓克力鋪
      規定徹底處理妥善，再依正確施工程序塗佈2道壓克力補
      平層、2層壓克力基材層，使完成塗料黏著強度及單位重
      量均符合規定標準之壓克力複合鋪設層。因此必須支出之
      費用包括磨除及清理費用（見土木技師公會鑑定報告書第
      7頁至第8頁）。故上開壓克力鋪設層鼓起脫落之瑕疪已屬
      全面性，無法採取局部補正方式修補，僅能將之全部磨除
      重做。堪認被告承攬原告系爭RC地坪壓克力球場鋪設工程
      有上開壓克力鋪設層鼓起之瑕疵，且該瑕疵係屬重要。原
      告於93年4月29日以板橋文化路郵局第2641號催告被告於
      文到3日內進場修復，有原告93年4月29日存證信函乙份在
      卷可查（見本院卷一第14頁至第16頁），被告並已收受此
      函，此由被告93年5月間回函表示：「貴公司第2641號存
      證信函敬悉，請回復如下：：：」（見本院卷一第18頁）
      即為可知，但被告並未派員修補，原告於93年5月14日以
      起訴狀繕本之送達為解除系爭工程合約之通知，依民法第
      493條第1項及第494條規定，自屬可取。
（三）被告雖抗辯上開壓克力鋪設層鼓起之瑕疵非屬可歸責被告
      之事由所致，原告不得解除系爭工程合約云云。惟按承攬
      人應負民法第492條規定之瑕疵擔保責任，係無過失責任
      ，不以承攬人具有過失為必要（最高法院83年度台上字第
      900 號判決要旨參照），故原告主張被告應負系爭工程之
      瑕疵擔保責任解除系爭工程合約，自不以被告有可歸責事
      由為必要。況查造成上開壓克力鋪設層鼓起之直接原因為
      材料使用量與送審核備之施工計劃圖說不符，亦與工程樹
      脂一般施工規範之規定有落差，有用量不足之情事；上開
      壓克力鋪設層鼓起之間接原因為塗佈及養護過程有疏失，
      未完全依材料製造廠商之技術資料及施工計劃圖說之要求
      辦理（見土木技師公會鑑定報告第7頁），而查上開工程
      材料係由被告所供應，塗佈及養護系爭壓克力鋪設層更是
      被告系爭工程承攬範圍，故上開材料使用量不足及塗佈、
      養護過程有瑕疵，自屬可歸責被告之事由。被告雖云系爭
      工程為RC（鋼筋混凝土）6道塗佈，但上開土木技師公會
      鑑定報告卻引用訴外人康地適公司AC（瀝青混凝土）7道
      塗佈之施工計劃書為鑑定基礎，可見上開土木技師公會鑑
      定報告並不正確云云。查系爭工程合約約定工程施作內容
      確為RC6道塗佈，為兩造所不爭（見本院卷二第10頁），
      並有施工計劃書附於土木技師公會鑑定報告可查（見鑑定
      報告第3-008頁）。惟查鋼筋混凝土之膠結材料為瀝青（
      即柏油），亦稱柏油混凝土，瀝青混凝土之膠結材料為水
      泥，通稱為水泥混凝土，無論柏油混凝土基礎面或水泥混
      凝土基礎面，其壓克力鋪設層施作，除第1層之固化層外
      ，兩者其餘6層皆相同，此2種基礎面之壓克力鋪設層塗佈
      層數與材料，除底塗有些小差異外，其餘完全相同，土木
      技師公會鑑定報告書第3頁壓克力球場施工程序圖上所示
      第1層「AC固化層」係屬AC地坪專用，RC地坪僅需施作其
      上6層即可，鑑定報告有關材料使用量問題亦僅針對此6層
      重量，與AC固化層無關，故基礎層為RC或AC並不影響土木
      技師公會之鑑定結果（見本院卷一第165頁至第166頁之土
      木技師公會94 年1月3日北土技字第9430002號函），被告
      此部分抗辯，自不足取。
（四）被告又抗辯系爭工程之地坪係屬RC混凝土，而RC鋼筋混凝
      土無防潮層及固化層，且分子間密度高無法涵攝水份，故
      壓克力地坪會隨時間蒸發消減及人為（踐踏、重力）因素
      破壞，故土木技師公會鑑定報告認定被告有「材料使用量
      確有不足」、「塗佈及養護過程未符合施工計劃各項要求
      」之瑕疵，顯有誤認云云。查土木技師公會之所以認定系
      爭工程瑕疵造成原因之一為養護及塗佈過程有疏失及材料
      使用量不足，係因：混凝土整理粉光面上底塗痕跡稀薄，
      附著不全，且現場取得之壓克力樹脂複合鋪設層樣本，經
      重量檢測所得3個樣本之單位重分別為1.85kgf/m2、
      1.77kgf/m2、0.38kgf/m2，均與系爭工程送審經核備之施
      工計劃書之合計單位重量之85%之4.08kgf/m2相差頗大，
      且該鋪設層厚薄不一，3個樣本厚度分別為1.44mm、1.2mm
      、0.3mm，可見材料使用量確有不足。再由彩色面圖膜片
      底面之附著物稀疏，部分透空（可看到彩色膜）而非全面
      覆蓋，且夾帶少許泥砂，可見屬中塗之壓克力基材層 (二
      道)施作時，表面有異物未經磨除隨即施作壓克力（彩色
      ）面材層，或雖表面之異物已經砂磨但未以適當方式清除
      乾淨；又各層各道相間塗佈之界面，常因樹塗佈後養護過
      程不正確，例如各道塗佈後待乾時間不足，導致未能發展
      原本應有的黏著力，以及硬化不夠結實，而容易剝離。因
      此認定塗佈及養護過程有疏失（見土木技師公會鑑定報告
      第5頁至第6頁），故土木技師公會係依據重量測試及彩色
      面膜片底面之附著物認定系爭壓克力鋪設層確有上開瑕疵
      ，難認有被告所稱誤認之情事被告此部分抗辯，仍無足取
      。
（五）被告復抗辯系爭壓克力鋪設層上開鼓起瑕疵，其直接原因
      為壓克力舖設層施工前地坪未處理完畢，此屬原告應負責
      之範圍云云。查上開混凝土地坪確有混凝土整體粉光（隨
      打隨粉）不夠徹底，浮渣或乳化表層未完全磨除，有疏漏
      之處；且混凝土整體粉光凝固後之表面，未以適當方式清
      除雜物、砂粒及塵土乾淨，並有混凝土整理粉光面之施工
      接縫、伸縮縫、凹洞等，未用壓克力樹脂砂漿補平並研磨
      平整，有些部分雖經補平修正但未徹底之瑕疵（見土木技
      師公會鑑定報告第6頁），然此項瑕疵於土木技師公會至
      現場會勘取樣即可發現（見土木技師公會鑑定報告第5頁
      ），被告復為壓克力地坪專業施作廠商，為被告所自陳（
      見本院卷二第11頁），並自陳原告將上開混凝土地坪交付
      施作時其即知悉該場地有砂質太厚之問題（見本院卷一第
      19 頁之被告93年5月存證信函），足認被告於原告將系爭
      混凝土地坪交付被告時，被告已知系爭混凝土地坪有上開
      混凝土整體粉光不夠徹底等瑕疵。則縱原告將系爭混凝土
      地坪交付被告前未將該混凝土地坪處理完畢，然被告知悉
      此情形後未通知原告補正，依民法第496條但書規定，原
      告仍得行使民法第494條規定之解除契約權利。被告此部
      分抗辯，仍不足取。被告復抗辯原告未盡施工中定作人監
      督責任云云。然依法律規定定作人並無派員監工之義務，
      系爭工程合約亦未特別約定，自難認原告有此義務。至土
      木技師公會94年1月3日北土技字第9430002號函說明第4項
      雖稱原告於施工中應盡善加監督責任等語，然該函亦說明
      此責任係對業主即台北縣政府而言，並非對被告，被告此
      部分抗辯，仍無足取。被告復云其使用之橡膠平板耙刀工
      法，係依照業主即台北縣政府之指示。查被告係向原告承
      攬系爭工程，被告之定作人為原告，並非台北縣政府，縱
      被告確依台北縣政府之指示施作，仍與民法第496條規定
      工作之瑕疵係依定作人之指示而生者不符，被告此部分抗
      辯，自無足取。
（六）被告復抗辯系爭壓克力鋪設層雖有鼓起脫落情況，然其所
      在地之球場現仍開放供他人使用，可見該瑕疵非屬重大云
      云。然查系爭壓克力舖設層之功能係為保護球場使用者之
      安全，故被告依系爭工程合約施作系爭壓克力舖設層係為
      保護打球人員之安全，並非無該壓克力鋪設層該球場即不
      能打球，僅是安全性會受到影響，自不能以該壓克力鋪設
      層所在之球場現仍開放供他人打球，即認定其瑕疵並非重
      大。被告又抗辯原告雖有定期催告，但所定期限僅3日，
      並非相當期限云云。然查原告於93年4月僅是催告被告於3
      日內派員進場修補，並非3日內即需將該該瑕疵補正完畢
      ；再被告為壓克力鋪設層之專業廠商，已如前述，其本身
      即具有鋪設壓克力之人員，亦為被告所不爭，衡情於3日
      內派員進場開始進行修補並不困難，且被告於93年5月間
      回覆原告之函文中，亦未提到於3日內派員進行修補有困
      難，堪認原告催告被告於3日內派員進場修補，係屬相當
      時間。至被告所稱因其工程人員尚需施作其他工程，不能
      在3日內可以調齊云云。然查被告施作系爭壓克力鋪設層
      既有上開瑕疵，被告自有義務負補正責任，原告並無等待
      被告其他工程施作完畢後再補正系爭瑕疵之義務。被告此
      部分抗辯，自不足取。
三、綜上所述，原告於93年4月間解除系爭工程合約，自得依民
    法第259條第1款及第2款規定，請求被告返還已受領之價金
    608,108元，及自受領之翌日起即其中304,054元自93年1月
    21日起，其中304,054元自93年3月1日起，均至清償日止，
    按週年利率5%計算之法定遲延利息，洵屬有據，應予准許。
四、兩造其餘主張陳述及所提之證據，經本院審酌後，認均不足
    以影響本判決之結果，均毋庸再予論述，附此敘明。
五、原告陳明願供擔保，聲請宣告假執行，經核合於法律規定，
    爰酌定相當之擔保金額宣告之。
六、據上論結，原告之訴為有理由，依民事訴訟法第78條、第3
    90 條第2項，判決如主文。
中　　華　　民　　國　　94　　年　　3 　　月　 　2　　日
                  民事第三庭    法　官　黃書苑
以上正本係照原本作成
如對本判決上訴，須於判決送達後20日內向本院提出上訴狀
中　　華　　民　　國　　94　　年　　2 　　月　　24　　日
                    　　　　　　書記官　趙郁涵
